【裁判字號】    97,交抗,1248
【裁判日期】    971104
【裁判案由】    聲明異議
【裁判全文】
臺灣高等法院臺中分院刑事裁定        97年度交抗字第1248號
抗  告  人
即受處分人  甲○○
                      樓之2
上列抗告人因違反道路交通管理處罰條例案件，不服臺灣臺中地
方法院中華民國九十七年九月十九日裁定（九十七年度交聲字第
二０七九號），提起抗告，本院裁定如下：
    主  文
抗告駁回。
    理  由
一、抗告意旨略以：原審法院認為原舉發機關縱違反道路交通管
    理處罰條例第七條之二第二項第九款、第三項之規定，未於
    科學儀器前方三百公尺前明顯標示仍得採為證據資料，顯為
    謬論，若此，何需有道路交通管理處罰條例第七條之二第二
    項第九款、第三項之規定？若人民違犯道路交通管理處罰條
    例，則需依規定處罰，而原舉發機關違犯道路交通管理處罰
    條例卻仍不影響其舉發之合法性？則人民何需遵守法令？執
    法機關如何取信於人民？本案中，原舉發機關已明顯違背法
    令，違法取證之證據資料自不得成為認定抗告人有超速之證
    據，詳如下述：本件違規路段為國道三號南向一一點三公里
    處，違規時間為民國九十七年三月二十九日下午十七時五分
    ，原舉發機關係以非固定式測速儀器採證違規超速，是原舉
    發機關既採用科學儀器取得證據資料證明，自應於該儀器設
    置地點前至少三百公尺處設置明顯標示，始屬合法而得作為
    違規事實認定之依據，然本件抗告人違規地點所設置之非固
    定式測速儀器，在違規車輛行駛方向前雖設置有固定式告示
    牌，惟依內政部警政署國道公路警察局舉發違反道路交通管
    理事件通知單所載，原舉發機關以非固定式儀器採證違規之
    地點為國道三號南向一一點三公里處，而國道三號南向一一
    公里處則有豎立固定式「前有測速照相」之告示牌，舉發違
    反道路交通管理事件通知單顯然係規避三百公尺之規定，可
    合理推測值勤警員舉發之地點與告示牌事實上並未達三百公
    尺；又原審法院以抗告人既未就執勤警員之舉發有誤或失當
    提出相關證據以供調查為由認定執勤警員本其維護交通秩序
    、安全職責所為之舉發，自應受到合法、正確之推定，惟抗
    告人豈可能當場於高速公路上測量當場距離，是否確有合法
    距離應由原舉發機關證明為是，原審法院未衡平國家機關與
    一般人民之不對稱關係，亦未考量事實上一般人民取證之困
    難度，逕將舉證責任歸由抗告人負擔，顯屬不當；且縱國道
    警察確站立於國道三號南向一一點三公里處，則如原舉發機
    關所提出之照片所示，國道三號南向一一公里處所豎立固定
    式「前有測速照相」之告示牌係位於一一公里告示牌之後，
    亦即「前有測速照相」之告示牌實際位置係為國道三號南向
    一一點多公里，而國道警察卻位於一一點三公里處測速，足
    見「前有測速照相」告示牌與國道警察測速地點距離顯然不
    足三百公尺，是本件原舉發機關採用科學儀器取得超速違規
    證據之測速儀器，其設置顯已違反道路交通管理處罰條例第
    七條之二第三項之規定甚明，而依上開條文之「至少於三百
    公尺」觀之，該項規定顯係關於違規行為採證之強制規定，
    原舉發機關設置科學儀器採證違反該項規定者，其所取得之
    證據資料即無證據能力，不得採為證明行為人違規事實之證
    據甚明，是本件原舉發機關設置非固定式測速儀器既違反上
    開設置規定，其所取得之資料，即不得採為證明抗告人有違
    規行為之證據，又除上開資料外，並無其他足資證明抗告人
    有於上揭時間、路段違規事實之證據，則本件顯無積極證據
    足資證明抗告人之違規事實，原處分機關據上開舉發資料予
    以裁罰，自非適法，又原舉發機關之採證既有上開違法之瑕
    疵，原審法院未予詳查，仍予裁罰，亦屬不當，爰提起本件
    抗告，請求撤銷原裁定，並依法為不罰之諭知云云。
二、按汽車行駛高速公路及快速公路，應依速限標誌指示，高速
    公路及快速公路交通管制規則第五條第一項前段定有明文；
    又汽車行駛於高速公路、快速公路及設站管制之道路，不遵
    使用限制、禁止、行車管制及管理事項之管制規則而有行車
    速度超過規定之最高速限或低於規定之最低速限者，處汽車
    駕駛人新台幣（下同）三千元以上六千元以下罰鍰，並記違
    規點數一點，道路交通管理處罰條例第三十三條第一項第一
    款、第六十三條第一項第一款亦分別定有明文；再行駛高、
    快速公路行車速度超過規定之最高速限二十公里以上未滿四
    十公里，期限內繳納或到案聽候裁決者，小型車處三千五百
    元，大型車處四千五百元，則為違反道路交通管理事件統一
    裁罰基準表所明文規定。
三、經查：本件抗告人即受處分人甲○○駕駛車號六六一０－Ｕ
    Ａ號自用小客車，於九十七年三月二十九日十七時五分許，
    在國道三號南向一一點三公里處因「行速一一一公里，限速
    九十公里，超速二十一公里」之違規，經內政部警政署國道
    公路警察局第九警察隊執勤警員掣開公警局交字第Ｚ000
    00000號舉發違反道路交通管理事件通知單當場舉發，
    抗告人不服於限期內提出申訴，經原舉發機關函覆以違規屬
    實，抗告人仍有不服，原處分機關遂依道路交通管理處罰條
    例第三十三條第一項第一款、第六十三條第一項第一款規定
    於九十七年六月十七日以中監違字第裁六０－Ｚ00000
    000號裁決書裁罰抗告人罰鍰三千五百元，並記違規點數
    一點等情，此有上開舉發通知單、裁決書及內政部警政署國
    道公路警察局第九警察隊九十六年六月三日公警九交字第０
    九六０九七一八四一號函各一紙附卷可憑，證人即舉發警員
    周聖國亦業於原審法院結證稱：「九十七年三月二十九日下
    午十七時五分，我與另一位警員王益鋒在國道三號南向一一
    點三公里處，以手持雷射槍測速，當時發現受處分人駕駛車
    號六六一０－ＵＡ行速為一一一公里，我們就將他攔停，告
    知受處分人他已經違規了。又告知國道三號限速有分三段，
    中和以北至基隆是九十公里，中和到土城限速一百公里，土
    城以南限速一一０公里，本路段為中和以北，所以該受處分
    人已經超速二十一公里，所以製單舉發，並庭呈該路段速限
    指示牌。（問：舉發當時有無明顯標示？）在一一公里處有
    一個限速告示牌，如庭呈照片所示。」等語明確，抗告人既
    未就本件執勤警員之舉發有誤或失當提出相關證據以供調查
    ，經查亦無任何具體事證足資證明執勤警員之舉發有誤或有
    捏造事實違法取締之情事，則執勤警員本其維護交通秩序、
    安全職責所為之舉發，自應受到合法、正確之推定，是本件
    執勤警員以雷射測速儀測得抗告人於上揭時、地之超速違規
    事實，應堪認定。抗告人雖執前開情詞置辯，惟其理由不外
    就本案執勤警員舉發當時是否有違反道路交通管理處罰條例
    第七條之二第三項規定一事重行爭執，按對於汽車駕駛人有
    行車速度超過規定之最高速限或低於規定之最低速限違規行
    為予以舉發，採用固定或非固定式科學儀器取得證據資料證
    明者，於一般道路須至少於一百公尺前，於高速公路、快速
    公路須至少於三百公尺前，明顯標示之，道路交通管理處罰
    條例第七條之二第二項第九款、第三項固分別定有明文，惟
    按道路交通安全規則及相關道路交通安全法規，係基於社會
    大眾用路之安全及避免發生事故等目的而訂定，屬社會大眾
    用路之基本依據，駕駛人於駕駛車輛時本即具有遵守相關規
    定以保障自身及他人行車安全之義務，前揭警示標示之設置
    ，其作用在於提醒駕駛人注意行車速限，尚非謂如有違反，
    駕駛人即可不依速限行駛，或超速行駛之違規行為即應不罰
    ，換言之，駕駛人在一般道路、高速公路或快速道路依照規
    定速限行駛之義務，本不因警察機關有無在裝設測速儀器前
    方道路之明顯處豎立明顯標示而有差別，駕駛人亦不能僅因
    其在通過裝有測速儀器之路段前，並未察覺任何明顯之告示
    牌或警告標示，即可遽謂其並無超速而免於受罰；此外，本
    件抗告人前揭違規事實為執勤警員在國道三號南向一一點三
    公里處以雷射槍測速儀器測得，而在國道三號南向該路段不
    僅在一一公里處，另在五點六及八公里等處，亦皆有豎立固
    定式「前有測速照相」及「最高行車速限為九十公里」之告
    示牌，此有現場照片附於原審卷可憑，可知本件執勤警員舉
    發抗告人違規地點之前方已有多處設置「前有測速照相」及
    「最高行車速限為九十公里」之告示牌，且該等告示牌距離
    本件警方舉發抗告人之違規地點至少皆在三百公尺以上，又
    觀之抗告人向原審法院所提出之聲明異議狀上所記載「緣聲
    明人於９７年３月２９日駕駛自用一般小客車行經國道三號
    南下，行經違規路段時，以時速９０公里速限通過隧道後提
    高時速至國道三號原則上之速限時速１１０公里，突見速限
    標誌為時速９０公里便立即減速…」一情，亦堪認抗告人行
    駛該路段時顯已知悉該路段之最高時速限制為九十公里，故
    該等告示牌之設置，應已善盡告知抗告人依速限駕駛之作為
    義務，足以促請抗告人注意不得違規行駛，而符合道路交通
    管理處罰條例第七條之二第三項規定之要求，從而本件執勤
    警員所為之測速採證及攔停舉發，並無違誤；再抗告人行駛
    於高速公路本即應遵守速限規定行駛，詎抗告人不僅未深切
    反省己身超速行駛將肇致自身及其他用路人可能陷於高度危
    險之中，反徒執前詞恣意指摘原處分及原裁定不當，顯然欠
    缺現代公民之法治觀念，其上揭所辯皆無足採。原審法院因
    認原處分機關援引上開規定，以抗告人違規超速，裁罰抗告
    人罰鍰三千五百元，並記違規點數一點，尚非無據，裁定駁
    回抗告人之異議，經核其認事用法俱無不合，本件抗告為無
    理由，應予駁回。
據上論斷，應依道路交通案件處理辦法第二十六條，刑事訴訟法
第四百十二條，裁定如主文。
中    華    民    國    97    年    11    月    4     日
            刑事第九庭    審判長法  官  江  德  千
                                法  官  賴  妙  雲
                                法  官  許  旭  聖
上列正本證明與原本無異。
不得再抗告。
                                書記官  紀  美  鈺
中    華    民    國    97    年    11    月    5     日


司法院資訊處製作；財團法人民間司法改革基金會備份。
